【裁判字號】    94,訴,1990
【裁判日期】    950105
【裁判案由】    遺棄等
【裁判全文】
臺灣桃園地方法院刑事判決              94年度訴字第1990號
公  訴  人  臺灣桃園地方法院檢察署檢察官
被      告  丙○○
選任辯護人  康英彬律師
被      告  己○○  37歲民.
                    入出境許可.
                    10樓之3.
                    （現收容於內政部警政署大陸地區人民新
選任辯護人  林玉芬律師
上列被告因遺棄等案件，經檢察官提起公訴（九十四年度偵字第
九六二號、第二二０四號）， 本院判決如下：
    主  文
丙○○傷害人之身體，因而致人於死，處有期徒刑柒年。
己○○對於無自救力之人，依法令應扶助或保護，而不為其生存
所必要之扶助或保護，因而致人於死，處有期徒刑柒年。
    事  實
一、丙○○與己○○為男女朋友關係，於民國九十二年九月二十
    三日凌晨送己○○回家時，見己○○之配偶潘傳宗出來開門
    ，竟出手毆打潘傳宗（此部分未據告訴），嗣於同日上午八
    時許，丙○○再以電話通知己○○前往其桃園縣中壢市○○
    街三四三號二樓住處取回己○○遺忘於其朋友車上之皮包，
    潘傳宗聞訊乃阻止己○○前往，並隻身前往該址理論，丙○○經己○○以電話通知此情，遂備酒以示善意，潘傳宗、丙○○二人酒過三巡，因談及己○○之事，又起衝突，詎丙○○竟基於普通傷害之故意，徒手毆打潘傳宗，並猛力將潘傳
    宗推向牆角碰撞，致潘傳宗受有嚴重頭部外傷併硬腦膜下出
    血、蜘蛛膜下出血、腦挫傷性出血、四肢多處擦傷及瘀青、
    左眼眶血腫、左臉頰腫脹瘀血等傷害。迨同日中午十一時許
    ，己○○見潘傳宗遲未返家，遂撥打潘傳宗之電話查詢，該
    通電話係由丙○○代為接聽，丙○○並於電話中辱罵潘傳宗
    ，惟己○○並未即時前往瞭解情形，直至同日下午一時許，
    丙○○以潘傳宗酒醉為由，來電要求己○○接回潘傳宗，己○○始搭乘計程車前往上址，己○○抵達丙○○住處樓下後
    ，本要求該計程車司機隨同上樓以協助帶離潘傳宗，惟因丙○○於門口叫罵阻擋，計程車司機見狀遂拒絕搭載而離去。
    俟己○○進入丙○○住處，見潘傳宗因遭丙○○毆打，臉部
    多處受傷流血，並呈昏迷狀態，已陷於無自救能力，明知其
    為潘傳宗之配偶，依法令對於潘傳宗負有扶助、保護之義務
    ，雖曾三次要求其他計程車司機上樓協助將潘傳宗帶走，惟
    均因丙○○阻擋而未果，竟即作罷，未即時將潘傳宗送醫急
    救而對潘傳宗為必要之扶助、保護，迨至丙○○之姐乙○○
    於同日下午三時四十分許返家，見家中凌亂心生不悅，催促
    己○○帶潘傳宗離開該處，己○○仍未將潘傳宗送醫，遲至
    同日晚間七時許，乙○○始呼叫由丁○○駕駛之計程車，協
    助己○○將潘傳宗載回潘傳宗雇主辛○○桃園縣桃園市○○
    路七十一號住處，嗣於同日晚間八時許，辛○○見潘傳宗不
    省人事，乃詢問己○○是否要將潘傳宗送醫，己○○始請辛○○電洽其子庚○○返家將潘傳宗送醫，庚○○則於當晚九
    時五十分許返家，並駕車將潘傳宗送醫，經插管急救，潘傳
    宗仍呈重度昏迷狀態，瞳孔放大無光反射，延至同年月二十
    八日上午七時許，因頭部多發性外傷，致腦髓嚴重外傷出血
    ，硬膜下腔出血、腦實質水腫、神經細胞壞死而不治死亡。
二、案經潘傳宗之弟甲○○、母戊○○訴請臺灣桃園地方法院檢
    察署檢察官偵查起訴。
    理  由
一、訊據被告丙○○固不否認於上開時、地有與被害人潘傳宗發
    生肢體衝突，並推被害人撞牆之事實，被告己○○亦承認其
    於上開時、地前往被告丙○○住處發現潘傳宗經呼叫無反應
    之情形，惟均矢口否認有何傷害致死或遺棄致死之犯行，被
    告丙○○辯稱：係被害人先攻擊伊，伊才還手推被害人，被
    害人撞到牆角後，倒在地上打呼，像是醉倒云云，辯護人康
    英彬律師為被告丙○○辯護指：被告丙○○當時已酒醉，屬
    心神喪失，並無傷害故意，被害人受傷純屬意外，縱認其意
    識尚未完全喪失，亦較一般人顯然減退，屬精神耗弱情形等
    語，被告己○○則辯稱：伊當時見潘傳宗有打呼，以為是酒
    醉睡著，不知潘傳宗受傷情況如此嚴重，且伊有多次叫計程
    車，要送被害人離開，但遭丙○○阻止云云，辯護人林玉芬
    律師則為被告己○○辯稱：被告己○○對於潘傳宗陷於不能
    自救之情形並無認知，不能成立遺棄罪名等語。經查：
  (一)被告丙○○於上開時、地徒手毆打被害人，並推被害人撞牆
    ，致被害人受有嚴重頭部外傷併硬腦膜下出血、蜘蛛膜下出
    血、腦挫傷性出血、四肢多處擦傷及瘀青、左眼眶血腫、左
    臉頰腫脹瘀血等傷害，因而陷入重度昏迷，並於數日後因頭
    部多發性外傷，致腦髓嚴重外傷出血，硬膜下腔出血、腦實
    質水腫、神經細胞壞死而不治死亡之事實，均為被告丙○○
    所不否認，且有行政院衛生署桃園醫院診斷證明書一件在卷
    可稽，並經檢察官督同法醫師相驗屬實，製有勘驗筆錄、相
    驗屍體證明書、相驗屍體照片等件附卷可考，又被害人遺體
    經法務部法醫研究所法醫師解剖鑑定結果：被害人身體、四
    肢及頭部有多發性外傷，並有左眼眶血腫黑眼窩、左臉頰腫
    脹瘀血之情形，部分外傷分佈於身體隱密位置，應為外力毆
    擊所致，致死傷為頭部外傷，傷痕無特定模式，可能為徒手
    毆打，有該所（九二）法醫所醫鑑字第一四四四號鑑定書在
    卷可參（見相驗卷第一二三至一二九頁），足見被害人死亡
    與被告丙○○之徒手毆打行為，確有相當因果關係。被告雖
    辯稱其係遭被害人攻擊後始還手云云，並提出天晟醫院診斷
    證明書記載其受有臉部、右肘、右手挫瘀傷等傷害為證（見
    相驗卷第一一三頁），惟按正當防衛必須對於現在不法之侵
    害始得為之，侵害業已過去，即無正當防衛可言。至彼此互
    毆，又必以一方初無傷人之行為，因排除對方不法之侵害而
    加以還擊，始得以正當防衛論。故侵害已過去後之報復行為
    ，與無從分別何方為不法侵害之互毆行為，均不得主張防衛
    權（最高法院三十年上字第一０四０號判例意旨參照），姑
    不論被告丙○○就其先遭被害人攻擊一節，並未舉證以實其
    說，已難遽信，縱認其確先遭被害人攻擊，但對照其所受上
    開皮肉輕傷及被害人所受嚴重傷害，並終因傷重不治死亡之
    情，顯見被告還手之際，施力甚猛，且有多次出手之情形，
    絕非單純為排除對方不法侵害，而係基於傷害對方意圖之報
    復行為，依上開判例見解，被告自不得主張正當防衛。辯護
    人康英彬律師則為被告丙○○辯護指：被告丙○○當時已酒
    醉，屬心神喪失或精神耗弱之狀態等語，然查：被告丙○○
    就其與被害人如何發生衝突、其如何還手毆打被害人、並推
    被害人撞牆倒地之過程，自警詢、檢察官偵查至本院準備程
    序中均詳述無訛（見相驗卷第四頁背面、第五頁、第十一頁
    背面、第十二頁、本院九十四年十月二十八日準備程序筆錄
    ），其於本院準備程序中更陳稱：其推被害人撞牆倒地後，
    酒意慢慢上來，後來的事情只記得己○○有來家裡，其他事
    情均不清楚等語明確，可見被告丙○○與被害人發生衝突時
    ，意識清楚，對於外界事物之辨識能力正常，並無精神耗弱
    或心神喪失之情形；另據被告己○○於檢察官偵查中陳述：
    九十二年九月二十三日上午十時許至十一時許，伊打被害人
    手機，是被告丙○○接的，說被害人醉了，有聽到被告在罵
    被害人的聲音，口氣很兇惡，伊說要去接被害人，丙○○說
    不用，後來下午一時許，丙○○來電叫伊去接被害人，伊到
    丙○○住處要帶被害人回來，丙○○又不肯，伊看到丙○○
    及被害人時，丙○○可以自主，知道伊是誰等語（見相驗卷
    第十頁背面、第十一頁、第三十五頁），又於本院審理時證
    稱：當日伊有請載伊前往丙○○家中之計程車司機隨同上樓
    要幫忙載走被害人，但被告丙○○站在門口玄關很兇地叫罵
    ，後來伊又叫了三次計程車，每次司機一上來門口，丙○○
    就站在門口很兇，司機都不敢進來，自從伊到丙○○家中，
    直到後來丙○○的姊姊乙○○回丙○○住處，這段期間，丙○○都在客廳、陽台、房間等處走來走去，還有下樓到雜貨
    店裡去跟老闆娘講話等語（見本院九十四年十二月八日上午
    審判筆錄），可知被告丙○○於被害人受傷倒地後，尚能接
    聽電話、撥出電話，於電話中明確表達意思，通知被告己○○前來住處，並在己○○多次招請計程車司機協助搭載時，
    均能出面阻止，更能四處走動及下樓與雜貨店老闆娘談話，
    足見被告丙○○於被害人受傷倒地後，行動能力均屬正常，
    亦無喪失意識或辨別外界事物能力之情形，至辯護人康英彬
    律師辯護指：證人乙○○證述其於案發當日確在現場發現多
    只酒類空瓶，且被告己○○亦陳稱當時被告丙○○確有酒意
    等語，惟案發當日被告丙○○與被害人均有飲酒，業據被告
    丙○○陳述甚詳，現場遺留之酒類空瓶應為二人共飲所致，
    尚無從區分被告丙○○個人於當日究竟飲用多少酒類，更無
    法推知其是否即因此而陷於心神喪失或精神耗弱，又被告丙○○於己○○到達現場後之行為舉止，均經己○○詳述如前
    ，故己○○於本院審理時雖另證稱：伊知道丙○○有喝很多
    酒，跟平常不一樣等語，仍不能以此籠統陳述遽為有利於被
    告丙○○之認定。綜上等情，被告丙○○自與被害人發生衝
    突時起至其姊乙○○到達現場時止，均難認有何心神喪失或
    精神耗弱之情形，辯護人康英彬律師上開所辯，自非可採。
  (二)被告己○○與被害人為夫妻關係，有大陸地區結婚證明書在
    卷可稽，依民法第一千一百十六條之一之規定：夫妻互負扶
    養之義務，被害人自屬被告己○○依法令應扶助、保護之人
    ，合先敘明。查被告己○○與被告丙○○為男女朋友關係，
    於案發當日下午一時許己○○接到丙○○來電，前往被告丙○○住處時，發現被害人躺在地板，臉是腫的，嘴角有傷及
    流鼻血等情，業據被告己○○於警詢及檢察官偵查中自承無
    訛（見相驗卷第二頁、第十一頁、第三十五頁背面），核與
    上開法務部法醫研究所鑑定報告記載及相驗屍體照片所示被
    害人臉部受傷情形相符，被告己○○此部分自白，堪認與事
    實相符，至被告己○○於本院審理時辯稱：伊在現場並未看
    見被害人有受傷情形云云，顯屬臨訟卸責之詞，證人即被告
    丙○○之姊乙○○於本院審理時證稱：被害人外觀上看不出
    來有受傷云云，亦為迴護被告二人之語，此部分自不足採。
    參以證人乙○○於本院審理時證稱：伊到場時現場很凌亂，
    酒灑在地板上，酒瓶有倒下來，伊心想丙○○與被害人可能
    有打架等情（見本院九十四年十二月八日上午審判筆錄第二
    十四頁、第二十七頁），足見由被害人之外觀傷勢及現場凌
    亂狀況，應可輕易判斷被害人與被告丙○○之間曾有肢體衝
    突發生，並可推知被害人係被毆受傷，並非單純酒醉睡著，
    被告己○○於本院審理時復自承：當時在現場伊有想要叫被
    害人醒來，但被害人都沒有醒來，直到晚間七、八時，乙○○幫忙叫車搭載被害人及伊離開丙○○住處時，伊都沒有看
    到被害人動過等語（見本院九十四年十二月八日上午審判筆
    錄第十八頁、第二十頁），益徵被害人傷勢嚴重，已達不省
    人事之程度，綜合上開現場情況，以被告己○○為三十餘歲
    之成年人，具有高中學歷，並曾出社會工作及二次婚姻經驗
    （此有己○○之大陸地區人民進入臺灣地區旅行證申請書、
    前夫劉盛雲戶籍謄本等件附於相驗卷第四十三、四十八頁可
    憑），社會歷練堪稱豐富，又無智能或認知方面之障礙，其
    辯稱不知被害人傷勢嚴重，以為被害人只是酒醉睡著云云，
    顯與常情不符，洵非可採。被告己○○另辯稱：其曾經多次
    叫計程車要帶被害人離開現場，但計程車司機到場後，均遭
    丙○○阻止云云，惟查：被告丙○○當時並未阻止被告己○○外出下樓，且丙○○住處樓下之雜貨店老闆娘曾詢問己○○是否需要幫助等情，已據被告己○○於本院審理時及檢察
    官偵查中陳述明確（見本院九十四年十二月八日上午審判筆
    錄第十九頁及九十三年度他字第三一二號卷宗第四十八頁）
    ，足見被告丙○○縱有阻止計程車司機協助搭載被害人之行
    為，然並未限制被告己○○之行動，被告己○○如確有救助
    被害人之意，自可自行或委請他人報警協助，惟被告己○○
    不僅捨此不由，竟於證人乙○○到達現場告知可以叫救護車
    時，向乙○○偽稱已經叫過救護車，但因為丙○○在假釋中
    ，救護車不來載，且稱被害人喝酒本來就會一直睡覺，不用
    叫車，他會自己醒來等語，直至晚間八時許，乙○○要接小
    孩回家，始為被告己○○招請白牌計程車，將被害人搭載離
    開，此據證人乙○○於本院審理時證述綦詳（見本院上開審
    判筆錄第二十七頁），甚至於與被害人搭乘計程車離開現場
    後，仍未將被害人送醫急救，反而送至被害人雇主辛○○住
    處，任由被害人昏迷於房間床上，直至辛○○發現有異，主
    動詢問被告己○○是否應將被害人送醫，被告己○○始順勢
    請求辛○○通知庚○○返家載送被害人就醫，直至晚間十時
    二十分許，始送達行政院衛生署桃園醫院就醫，此經證人辛○○於本院審理時證述明確（見本院九十四年十二月八日下
    午審判筆錄），並有該醫院急診護理紀錄在卷可稽（見相驗
    卷第二十六頁），被告己○○明知被害人受傷、昏迷，已陷
    於無自救力之狀態，竟未將被害人緊急送醫救治，反容任被
    害人之傷勢於長達九小時之期間更趨惡化，其有違反上開對
    於被害人應盡之扶助、保護義務，至為灼然，其辯稱：被告
    丙○○阻止其送被害人離開云云，顯屬避重就輕卸責之詞，
    委無可採。又被害人於九十二年九月二十八日終因傷重不治
    ，已如前述，被告丙○○徒手毆打被害人，主觀上雖無殺害
    被害人之意圖，對被害人死亡結果亦難認有預見其發生而其
    發生並不違背其本意之情形，惟頭部乃人體重要部位，腦部
    更攸關生命中樞，若遭毆擊或猛推撞牆，極有可能導致死亡
    之結果，此為一般人及被告丙○○於客觀上所得認知，故被
    告丙○○於主觀上雖無致人於死之故意或不確定故意，然其
    毆打並推被害人碰撞牆角之行為於客觀上有致被害人受傷致
    死之可能，此為被告丙○○客觀上所能預見，被告丙○○自
    應為此傷害行為致被害人死亡之加重結果之發生負責。另被
    害人遭被告丙○○徒手毆打後，若能及時送醫救治，難認全
    無存活之可能，被告己○○明知被害人傷重昏迷不醒，情況
    已甚危急，竟仍違背扶助、保護義務，延誤送醫時機達九小
    時之久，其客觀上對於被害人可能因而死亡亦無不能預見之
    情形，其就此被害人死亡結果亦應負責。
  (三)綜上所述，被告丙○○傷害致死及被告己○○遺棄致死之犯
    行，事證明確，均堪認定。至蒞庭實行公訴之檢察官當庭論
    告認被告丙○○有持磚頭毆擊被害人之行為一節，因本件現
    場所發現之磚頭，係一般斷掉成半塊之磚頭，形狀不是圓圓
    的，業據被告己○○於本院證述明確（見本院九十四年十二
    月八日上午審判筆錄），衡情若持此種磚頭毆擊身體，因其
    切角銳利、表面粗糙又質地堅硬，勢必會造成開放性傷口，
    然查本件被害人所受傷害均屬瘀傷、血腫，有前開診斷證明
    書可稽，經送解剖鑑定亦認被害人傷勢可遭徒手毆打所致，
    故難認定被害人係遭該磚頭毆擊受傷，檢察官又未舉其他證
    據證明被告丙○○有持磚頭毆擊被害人之事實，其此部分陳
    述尚非可採，附此敘明。
二、核被告丙○○所為，係犯刑法第二百七十七條第二項前段之
    普通傷害致死罪，被告己○○所為，係犯刑法第二百九十四
    條第二項前段之遺棄致死罪。爰審酌被告丙○○、己○○於
    己○○與被害人婚姻關係存續中發展男女朋友感情關係，已
    非社會道德所見容，被告丙○○竟於被害人發現此情前往理
    論之時，藉酒毆打被害人至昏迷，被告己○○更不顧夫妻結
    髮之恩情，嚴重延誤送醫時機，終致被害人傷重不治，犯罪
    動機極為可議，並使被害人家屬無端痛失親人，身心所受打
    擊甚鉅，被告二人犯後又均否認犯行，一再飾詞圖卸，態度
    不佳，本不應輕縱，然念及被告丙○○已賠償被害人家屬新
    臺幣（下同）一百五十萬元，被告己○○亦賠償四十萬元，
    補償被害人家屬部分損失，業經告訴人戊○○、甲○○陳述
    在卷，堪認頗有悔意等一切情狀，分別從輕量處如主文所示
    之刑。
據上論斷，依刑事訴訟法第二百九十九條第一項前段，刑法第二
百七十七條第二項前段、第二百九十四條第二項前段，判決如主
文。
本案經檢察官徐則賢到庭執行職務。
中    華    民    國    95    年    1     月    5     日
                  刑事第八庭    審判長法  官  曾家貽
                                      法  官  吳為平
                                      法  官  袁雪華
上正本證明與原本無異。
如不服本判決，應於判決送達後10日內向本院提出上訴狀（應附
繕本），上訴於臺灣高等法院。
                                      書記官  邱仲騏
中    華    民    國    95    年    1     月    5     日
附錄本案論罪科刑之法條：
中華民國刑法第277條第2項
(普通傷害罪)
犯前項之罪因而致人於死者，處無期徒刑或七年以上有期徒刑；
致重傷者，處三年以上十年以下有期徒刑。
中華民國刑法第294條第2項
因而致人於死者，處無期徒刑或七年以上有期徒刑；致重傷者，
處三年以上十年以下有期徒刑。


司法院資訊處製作；財團法人民間司法改革基金會備份。
